臺灣高等法院臺中分院刑事判決　　　94年度選上訴字第2023號
上　訴　人　臺灣苗栗地方法院檢察署檢察官
被　　　告　乙○○
選任辯護人　江錫麒律師
上列上訴人因被告違反總統副總統選舉罷免法案件，不服臺灣苗
栗地方法院94年8月16日日第一審判決（民國93年度選訴字第1號
，起訴案號：臺灣苗栗地方法院檢察署93年度選偵字第3號） ，
提起上訴，本院判決如下：
    主　　  文
上訴駁回。
    理　　  由
一、本案經本院審理結果，認第一審判決被告無罪，經核並無不
    當，應予維持，並引用第一審判決書記載之證據及理由（如
    附件）。
二、上訴人即公訴人上訴意旨略稱：原審判決認被告身為民防大
    隊之大隊長，本有提供協助該大隊下設之各分隊進行事務推
    展，而上開卓蘭分隊既下設於大湖中隊，且因制服汰舊，而
    事先發函向被告服務處申請撥款製作換發，可見被告係應上
    開卓蘭分隊請求，始以大隊長之名義贊助製作制服之經費，
    顯見被告並非主動贊助款項，遂其主觀之是否存有行賄犯意
    即屬合理可疑，惟查假借名義之捐助行為，對於他人之發動
    ，而被動於損助時假借名義而為之亦同，不以該成員確已行
    使其投票權為必要。故是否為主動捐助應與被告主觀上是否
    存有行賄犯意無涉。原審判決認「倘若被告主觀上係出於賄
    選之意思而捐助前開款項，衡情自應在餐會現場公開、積極
    表現助選之事實及原因，期使每位在場人均能知悉上情，助
    加強渠等支持特定候選人之意願，達到賄選之目的，惟被告
    竟未如此為之，足證被告辯稱，前開捐助款項之行為，並非
    係基於選舉之目的，尚堪可採；況且，縱使前開證人之中有
    聽聞捐助款項之情事，或有收受深藍色之外套，但渠等主觀
    上是否認識該物係被告賄選所交付之財物，亦屬可疑．．．
    」等語。然觀之總統副總統選舉罷免法第87條第1項第1款對
    於團體，假借捐助名義，交付財物，使其團體之構成員為一
    定投票權之行使，係規範吾人對於選舉區內之團體，不得假
    借任何捐助名義，妨害投票之清白及公平性，其犯罪構成要
    件既曰假借捐助名義，從其名目上顯不可能明示為選舉之用
    ，亦不可能在選舉將至及司法機關查緝嚴厲之情形下，膽敢
    公開、積極以捐款行為達助選目的，致罹法網囹圄。又查本
    案餐會舉辦時間與選舉日僅有13日之隔，被告既為係民防大
    隊之大隊長，其擔任臺灣民主進步黨苗栗地區之選舉總幹事
    ，餐會與會者均皆知悉其為某特定總統副總統候選人之輔選
    幹部，對於被告捐助款項訂做制服之行為，顯然已有暗示請
    求支持其所輔選候選人之情。況被告在餐會期間，已明白請
    求大家支持１號總統副總統候選人，並拜託大家幫忙等語，
    益徵被告捐款目的，實為使卓蘭分隊構成員為投票權一定行
    使，是被告所為應足該當上開法條規定之構成要件。再者，
    原審認為被告係地方政治人物，其於總統副總統競選之際，
    在前開餐會上拜託選民支持其所屬黨派候選人，乃屬民主選
    舉之常態，尚難遽以被告有於該餐會時表助選之言詞，並贊
    助款項，即認被告對於有投票權之選民為約其為投票權之一
    定行使。惟原審上開之認定，於一般常情似屬可採，但被告
    既身為特定總統副總統候選人之輔選幹部，即與一般人容有
    較高之檢驗標準，否則法律之規定將形同虛設。今被告為特
    定候選人之輔選幹部，在公開餐會上拜託選民支持其所屬黨
    派候選人，固無疑義。但其於餐會上贊助款項亦屬事實，倘
    謂被告必須以明示方式表明，此捐助即表示請求支持特定候
    選人之意，方構成上開條文構成要件，則逕以賄選規定處罰
    即可，何須迂迴論以被告係假借捐助名義，交付財物，使團
    體構成員為一定投票權行使罪嫌。另原審認被告捐助之款項
    ，係基於供卓蘭分隊製作制用之用，金額自然較一般普通捐
    款為高，但此舉尚未悖離一般社會通常尺度，及當庭勘驗扣
    案之深藍色外套，只有在外套左側胸前鏽有「卓蘭民防隊」
    字樣，因認被告所為捐助與選舉不存在對價關係，且被告未
    在所捐贈之物品上表示捐贈者或候選人之名義，故該物非作
    賄選之途。然以賄選者所提供之物品與選舉間是否有對價關
    係，在於行賄者之一方，係認知其所行求、期約或交付之意
    思表示，乃為約使其為投票權一定之行使或不行使。且對有
    投票權人交付之財物或不正利益，並不以金錢之多寡為絕對
    標準，而應綜合社會價值觀念、授受雙方之認知及其他客觀
    情事而為判斷。本件被告捐款與選舉間具有對價關係乙節，
    已詳述於本案之論告書內，今捐助款項所採購之冬季外套，
    每件單價雖僅新台幣1000元，然此尚不能全然否定被告之捐
    贈行為與選舉無關。再以被告雖未在所捐贈之物品上表示捐
    贈者或候選人之名，亦不足執此遽認被告無以假借捐助使團
    體構成員為一定投票權行使之主觀犯意。本件據以起訴被告
    之主要利證，係證人詹木新於苗栗縣調查站及本署偵訊時堅
    決證述，被告捐助款項後，請求在場分隊隊員支持１號候選
    人之證詞。惟原審判決竟未就此一直接且足證被告犯罪之證
    詞加以論斷是否可採，遽以與本案無重要關連之黃清池、溫
    生何等人證詞，逕認被告辯稱，捐款行為並非基於選舉目的
    ，尚堪採信等語，實不無判決不備理由之嫌云云。按總統副
    總統選舉罷免法第八十七條第一項第一款係規定：對於團體
    或機關、假借捐助名義，行求、期約、或交付財物或其他不
    正利益，使團體或機關之構成員，不行使投票權或為一定之
    行使者。經查本件被告為苗栗縣民防大隊之大隊長，其下所
    設之卓蘭分隊，以正式邀請函邀請被告參與餐會，並請求被
    告捐助新台幣（下同）五萬元作為換發陳舊之制服，被告如
    期參與餐會，並給付五萬元作為換發制服之費用，被告顯非
    假借捐助名義交付五萬元予卓蘭分隊。又被告除捐助卓蘭分
    隊外，尚有捐助七萬元予苗栗中隊、捐助十萬八千元予竹南
    中隊、捐助六萬五千元予頭份中隊、捐助六萬八千元予通霄
    中隊、捐助三萬五千元予大湖中隊，此有各該中隊之證明書
    附卷可證，更足證被告捐助五萬元予卓蘭分隊，作為換發制
    服之費用，與選舉無關，是上訴人之上訴為無理由，應予駁
    回。
據上論斷，應依刑事訴訟法第三百六十八條、第三百七十三條，
判決如主文。
本案經檢察官甲○○到庭執行職務。
中　　華　　民　　國　　94　　年　　12　　月　　21　　日
              刑事第二庭  審判長法　官　胡　森　田
              　　　　　　　　　法　官　方　艤　駐
              　　　　　　　　　法　官　邱　顯　祥
上列正本證明與原本無異。
檢察官得上訴。
被告不得上訴。
如不服本判決應於收受送達後十日內向本院提出上訴書狀，其未
敘述上訴之理由者並得於提起上訴後十日內向本院補提理由書（
均須按他造當事人之人數附繕本）。
　　　　　　　　　　　　　　　　書記官　林　振　甫
中　　華　　民　　國　　94　　年　　12　　月　　22　　日
                                                      Ｉ
